【裁判字號】    95,上訴,1894
【裁判日期】    950731
【裁判案由】    強盜等
【裁判全文】
臺灣高等法院刑事判決                95年度上訴字第1894號
上訴人  乙○○
即被告
                現於馬祖南竿郵政90663附19號信箱部隊服役
                中
選任辯護人  蘇靖雅律師
上列上訴人因強盜案件，不服台灣板橋地方法院95年度交訴第2
號，中華民國95年4月12日第一審判決（起訴案號：台灣板橋地
方法院檢察署94年度偵字第20418號），就強盜部分提起上訴，
本院判決如下：
    主  文
上訴駁回。
   犯罪事實及理由
一、本件經本院審理結果，認原審判決上訴人即被告乙○○意圖
    為自己不法之所有，攜帶兇器，以脅迫至使不能抗拒，而取
    他人之物，處有期徒刑柒年貳月，扣案刀械壹把沒收，認事
    用法及量刑，均無不當，應予維持，並引用原判決書所記載
    之事實、證據及理由。（如附件）
二、被告辯護人為其辯稱本件員警逮捕被告不合法，因此其拘捕
    及嗣後羈押被告所取得之證據無證據能力。且被告於案發時
    ，處於心神喪失或精神耗弱之狀態，原審未加以審酌，何況
    被告於93年12月23日因頭部外傷，顱內出血接獲病危通知，
    其精神狀況，自當時起，即非良好，應有刑法第19條之適用
    。又被告於員警發覺前，自首搶取被害人之手機，應有自首
    之適用，被告亦無不法所有之意圖，被害人亦未達不能抗拒
    之程度云云。但查被告於原審已自承取走被害人甲○○之手
    機，此部分之供述，核與被害人甲○○、證人姚玉萍之供述
    相符，何況被害人甲○○、證人姚玉萍均於原審詰問時結證
    被告確有以所持未開封之武士刀作勢揮砍該武士刀長達72公
    分 (經本院勘驗屬實)，刀身閃亮令人望之生畏 (見偵卷第
    24頁)，被害人心理上已受壓制而不敢反抗 (被害人於警訊
    及偵查中詰證均稱因怕被砍，不敢反抗，見偵卷第17、66頁
    ，於原審亦同)。則被告既以當前加害生命、身體威脅被害
    人，已至使被害人不能抗拒之程度，其因而搶取被害人之手
    機，放入自己口袋而逃逸，顯有不法所有之意圖，否則，果
    如被告所述，僅欲阻止被害人繼續講電話，儘可以取得被害
    人手機後，予以關機，再交還被害人，何必裝入自己口袋，
    旋即駕車離去（被告又係駕駛未掛牌照之機車，難以追查）
    ，被告雖然前曾因腦部受傷，但業已痊癒，否則被告豈能當
    兵，顯見其精神並無耗弱現象，案發當天雖有飲酒，經酒精
    測試，呼氣酒精濃度雖達每公升1.00毫克，但被告尚能從台
    北縣板橋市○○路○段29巷131弄31之2號住處駕駛機車，行
    經同市縣○○道往土城方向之南雅南路口，停等紅燈，因機
    車重心不穩而倒向被害人之機車，被害人看被告一眼，而以
    穢語辱罵，進而取出藏放機車之前述武士刀作勢揮砍，脅迫
    被害人而搶取其手機，足認被告並無心神喪失或精神耗弱之
    現象；另辯稱被告業已自首部分，依被告於警訊中證稱車禍
    案發當時之情形，包括如何發生事故、如何送醫、何人報案
    ，皆答稱不知道（見94年偵字第20418號卷，第10頁），再
    依被告之診斷證明書記載被告係於11月26日19時23分至亞東
    醫院急診，並留院觀察，經治療始於11月27日9時離院，有
    上開診斷書在卷可憑（見同上偵卷第11頁），11月27日10時
    始第一次接受警訊。而被害人甲○○供稱其於案發後2、3分
    鐘即報警，並於11月26日20時13分借用其女友姚玉萍的行動
    電話撥打伊被搶之行動電話，當時接聽電話的是一名員警，
    伊即告訴員警這支行動電話是伊在11月26日19時3分被搶云
    云（見同上偵卷第18頁），顯見被告因車禍撞擊昏迷或產生
    短暫失憶之情況，自無向警方坦承前開強盜犯行之可能，故
    辯護人事後所辯：被告當時「似有模糊印象」已向員警自首
    手機係跟路人拿來云云，顯係事後諉卸刑責之詞。又被告犯
    後，即由被害人報案，員警據報前來追緝，適因被告發生車
    禍因而當場查獲被告攜帶凶器及在身上查到贓物，員警依法
    逕行拘捕，自屬合法，辯護人指稱拘捕不合法，顯難採信。
    辯護人上開所辯，均難採信。
三、被告上訴意旨否認其有不法所有之意圖，其取被害人甲○○
    之手機，目的僅在不讓被害人繼續講電話，且未拿出武士刀
    云云指摘原判決不當。惟查被告如何對被害人甲○○以武士
    刀作勢砍殺，以脅迫被害人，使其交付手機等情，迭據該被
    害人於警訊及原審偵審中指證甚詳（被害人並在原審以證人
    身分具結並接受詰問）。原判決亦已詳載其理由，被告上訴
    為無理由，應予駁回。
四、被告辯護人請求詰問證人許佳棣、張慶隆、王文進關於訊問
    被告之經過，將被告之酒測表送法醫研究所鑑定被告案發時
    之精神狀況及調閱路口監視錄影，因事實已明，核無必要，
    併此敘明。
據上論斷，應依刑事訴訟法第368條、第373條，判決如主文。
本案經檢察官林秀濤到庭執行職務。
中    華    民    國    95    年    7     月    31    日
                  刑事第六庭    審判長法  官  林堭儀
                                      法  官  王炳梁
                                      法  官  莊謙崇
以上正本證明與原本無異。
如不服本判決，應於收受送達後十日內向本院提出上訴書狀，其
未敘述上訴之理由者並得於提起上訴後十日內向本院補提理由書
（均須按他造當事人之人數附繕本）。
                                      書記官  林旻弘
中    華    民    國    95    年    7     月    31    日
附件
臺灣板橋地方法院刑事判決               95年度交訴字第2號
公  訴  人  臺灣板橋地方法院檢察署檢察官
被      告  乙○○
選任辯護人  湯明亮律師
上列被告因強盜等案件，經檢察官提起公訴（94年度偵字第2041
8 號），本院判決如下：
    主  文
乙○○服用酒類，不能安全駕駛動力交通工具而駕駛，處有期徒
刑貳月；又意圖為自己不法之所有，攜帶兇器，以脅迫至使不能
抗拒，而取他人之物，處有期徒刑柒年貳月，扣案刀械壹把沒收
；應執行有期徒刑柒年月，扣案刀械壹把沒收。
    事  實
一、乙○○於民國94年11月26日17時至18時許，在臺北縣板橋市
    ○○路○ 段29巷131 弄31之2 號住處與友人飲酒後，明知其
    身體反應、平衡等生理狀況，已達於不能安全駕駛動力交通
    工具之程度，仍於同日19時許，攜帶其所有未開鋒之刀械1
    把（非屬槍砲彈藥刀械管制條例之刀械），騎駛引擎號碼GG
    029863號機車（未懸掛車牌），由臺北縣板橋市縣○○道往
    土城方向行駛。同日19時3 分許，乙○○騎上開機車行經臺
    北縣板橋市縣○○道與南雅南路口，適甲○○騎機車搭載姚
    玉萍暫停於該路口等紅燈，乙○○因酒後重心不穩而倒向姚
    玉萍，甲○○乃回頭查看，詎乙○○竟以「幹你娘、看三小
    」等語辱罵甲○○（乙○○妨害名譽部分未據告訴）。甲○
    ○不願惹事，乃回過頭接聽手機而不予理會，姚玉萍則向乙
    ○○道歉安撫，詎乙○○見甲○○正手持行動電話（SONY
    ERICSSOM牌）與他人通話中，竟基於意圖為自己不法所有之
    犯意，取出其所攜帶，客觀上足供兇器使用之上揭未開鋒刀
    械1 把，作勢要砍向甲○○，欲拿取甲○○所持手機，雖甲
    ○○向乙○○道歉並懇求其不要這樣，乙○○仍作勢揮砍甲
    ○○以脅迫之，至使甲○○不能抗拒，乙○○乃取得前開手
    機後置於自己口袋中，而後騎前開機車離去。嗣於同日19時
    10分許，乙○○行經臺北縣土城市○○路○ 段226 號前時，
    因酒後意識不清，失控撞擊張秀謙所有停放於路邊之車號
    6N-7833 號自用小客車，乙○○倒地受傷，而為據報前來之
    員警查獲，並扣得乙○○所攜帶之未開鋒刀械1 把，及強盜
    所得之手機1 支，並於亞東醫院對乙○○施以呼氣酒精濃度
    測試，測得其呼氣酒精濃度達每公升1.00毫克。
二、案經臺北縣警察局土城分局報請臺灣板橋地方法院檢察署檢
    察官偵查起訴。
    理  由
一、本件就檢察官所引用之扣案未開鋒刀械、行動電話1 具及扣
    案物品照片等，被告及選任辯護人均不爭執。而就供述證據
    方面，證人張秀謙於警詢之陳述、道路交通事故調查報告表
    、現場圖等，以及卷附之酒精測試紀錄表、臺北縣政府警察
    局94年12月15日北縣警保字第0940173882號函，被告及選任
    辯護人均不爭執其證據能力，復經本院於審判期日提示經兩
    造辯論，依刑事訴訟法第159 條之5 規定，此部分供述證據
    得引用為本件審判之證據資料。至於選任辯護人則認為證人
    甲○○、姚玉萍於警詢、偵訊為陳述時，未經被告對質詰問
    ，應無證據能力等語。然而依大法官釋字第582 號解釋文，
    旨在闡明以「被告以外之人」之供述作為不利被告之證據，
    必須保障被告之對質權利，而不能逕以「共同被告」等事由
    排除其證人適格，未經對質程序，即逕採取其供述，否則將
    變相剝奪被告對質之權利。故被告本有與證人對質之權利，
    若法院未予被告對質之機會，即直接採取證人之供述，程序
    自有瑕疵。但上開解釋文並非謂證人於對質前所為之其他供
    述一律無證據能力，若法院已給予被告對質之權利，而證人
    於警詢時或偵訊時之供述，有較可信之特別狀況或無顯不可
    信之情況時，或被告、辯護人不爭執有傳聞證據無證據能力
    之情形，則證人於警詢時或偵訊時之供述，自有證據能力，
    此參諸刑事訴訟法第159 條以下規定甚明。而本件本院業依
    檢察官聲請，傳喚證人甲○○、姚玉萍到庭，並予被告對質
    詰問之機會，已足保障被告之對質詰問權。而對於甲○○、
    姚玉萍於警詢、偵訊之陳述，被告及選任辯護人並無傳聞證
    據無證據能力之主張，本院審酌上開言詞陳述作成時之情況
    ，認為適當，依刑事訴訟法第159 條之5 規定，上開證人於
    審判外之陳述亦應認有證據能力，合先敘明。
二、訊據被告乙○○坦承於上開時、地酒醉駕駛，並取走被害人
    甲○○所持手機之事實，惟否認有強盜之犯行，辯稱：伊並
    無持刀械作勢要砍被害人，只是因為喝醉酒，聽到被害人講
    電話很吵，不想讓他講電話才拿走手機，並沒有據為己有之
    不法所有意圖云云。經查：
  (一)被告於94年11月26日19時10分許，因酒醉騎駛引擎號碼GG
    029863號機車（未懸掛車牌），於行經臺北縣土城市○○路
    ○ 段226號前時，因酒後意識不清撞擊張秀謙所有停放於路
    邊之車號6N-7833號自用小客車，乙○○倒地受傷，經警前
    往處理，除將受傷之被告送往亞東紀念醫院救治外，並當場
    扣得乙○○所攜帶之未開鋒刀械1把，及甲○○之手機1支，
    有卷附酒精測定紀錄表、道路交通事故現場草圖、道路交通
    事故現場圖、道路交通事故現場調查報告表、車禍現場照片
    16張、以及搜索扣押筆錄、自願受搜索同意書、扣案物品照
    片、扣押物品目錄表等為據，並為被告所不爭執。而被告於
    醫院接受救治之際，甲○○於同日20時13分許，借用姚玉萍
    之手機與被告所取走之手機通聯時，由員警接聽，甲○○乃
    告知員警其於同日19時3分許於臺北縣板橋市縣○○道與南
    雅南路口，遭人持刀械強取手機之經過，經警通知被害人甲
    ○○、姚玉萍指認後，確認被告乃係上開時、地持扣案之刀
    械強盜手機之人，有被害人甲○○、姚玉萍之警詢筆錄、指
    認之被告照片、扣案刀械照片、及被告所使用之機車照片等
    為證（見偵查卷第16-24頁）。
  (二)被告固不否認上開查獲經過，惟辯稱並無取出刀械作勢砍
    被害人云云。惟被告持刀械以脅迫至使被害人甲○○不能抗
    拒，而取其手持之行動電話之犯行，已據證人甲○○、姚玉
    萍於警、偵訊中證述詳明，且本件既係員警將受傷之被告送
    往亞東醫院後，被害人甲○○打電話聯繫自己遭搶之手機，
    經警代為接聽時，被害人即向員警陳述遭人持刀強盜之經過
    （見甲○○、姚玉萍警詢筆錄），若被告於拿取被害人手機
    時，未曾取出刀械，則被害人如何向員警表明遭人持刀械強
    盜財物之經過？且證人甲○○於本院審判中，更明確證稱：
    我在事發現場等紅綠燈時，被告之機車自後騎來倒向我女友
    姚玉萍，當時我正在講電話，就回頭看了被告一下，被告就
    跟我說「看三小，不爽」等語，我就繼續講手機，沒有理他
    ，他就拿武士刀出來，要將我的手機搶走，我回答不要這樣
    ，被告就作勢對我揮舞武士刀，我覺得很害怕，且沒有必要
    為此抵抗，所以就鬆手讓他拿走手機等語；證人姚玉萍證稱
    ：當天我與甲○○在等紅綠燈時，被告從後方靠過來，有碰
    到我的身體，我就看他一下，當時甲○○正在講手機，結果
    被告說不好聽的髒話罵我們，接著他手上拿一把武士刀揮舞
    ，我們只能眼睜睜看被告把甲○○的手機拿走等語（見本院
    95 年3月29日審判筆錄），顯見被告確實曾取出扣案刀械對
    被害人揮舞，於被害人不能抗拒之情形下取走其手機，故被
    害人等自報案時起至審判中，均明確指證被告所持刀械無訛
    。且甲○○、姚玉萍於停等紅燈時與被告發生身體接觸，因
    被告不悅出口辱罵，姚玉萍立即出言道歉安撫，至被告取出
    刀械之際，甲○○亦一再道歉懇求，顯見甲○○、姚玉萍均
    非喜好無端滋事之人，茍非被告持刀械強取其財物，甲○○
    、姚玉萍亦不致歷偵、審均指訴不移，且所述之被害情節均
    相合致。被告猶辯稱：並無取出刀械對被害人揮舞，只是要
    阻止甲○○講電話而取走其手機云云，顯為事後卸責之詞，
    不足採信。
  (三)另被告雖聲請傳喚證人林仁祥，以證明伊攜帶刀械係要持
    以贈送林仁祥，故騎機車攜帶刀械前往林仁祥女友住處，且
    伊於上開時、地並無持刀械脅迫被害人云云。惟證人林仁祥
    到庭證稱：我並沒有向被告要任何東西，被告也沒有說要送
    我任何東西，當天我在被告住處喝酒後要回女友家，被告正
    好要出門，因為他喝很多酒，怕他危險，所以我就跟在他機
    車後面，但被告車速很快，我只能斷斷續續跟，我沒有看到
    他在路口與人爭執云云（見本院95年3月29日審判筆錄15-17
    頁）。惟經檢察官反詰問時，證人林仁祥又證稱：當行經縣
    民大道與南雅南路口時，有見到被告闖紅燈等語（見同前筆
    錄第17-18頁）。顯見證人林仁祥怕涉身其中，故就所見事
    實之陳述，多有保留迴避之處，而不願陳述被告於縣民大道
    、南雅南路口與被害人發生爭執之始末，以被告闖紅燈駛過
    一語搪塞。是證人林仁祥之證述既多有保留之處，尤其就被
    告所涉刑責部分更不願吐露，其所證未見到被告在上開時地
    與人爭執云云，自亦難引為有利被告之證詞。
  (四)至於被告辯稱前開拿取被害人手機之行為，只是單純阻止
    被害人接聽電話，並無不法所有意圖云云。惟所謂不法所有
    之，係指非法取得他人之物，據為自己所有而言。而本件被
    告拿取被害人手機，係以刀械脅迫，至使不能抗拒而強取，
    得手後被告即放置於自己口袋內離去，而後因車禍受傷始為
    警查獲，業據詳述如前。而被告以強制力破壞他人財物之持
    有支配關係，置於自己之實力支配下，自屬基於不法所有意
    圖之強盜犯行。至於被告行為之初，究係基於滿足物慾之考
    量，或係單純阻止被害人使用該手機，此僅係被告行為之動
    機，雖足據為審判上量刑之考慮因素，但不能藉此辯脫強盜
    之責。質言之，縱被告拿取被害人手機之動機係為阻止其接
    聽電話，惟被告係以破壞被害人與該手機之支配關係，而置
    於自己實力支配為手段，其拿取手機之行為目的亦係將該手
    機據為己有，自可認定係本於不法所有之意圖。不能因被告
    於事後改稱其犯行並無滿足物慾之動機，只是不讓被害人使
    用其財物云云，即得脫免責任。
  (五)綜上事證，足認被告於飲酒後，於不能安全駕駛動力交通
    工具之情狀下騎駛機車，又於上開路口，因與被害人口角爭
    執，欲拿取被害人所持之手機，而以刀械揮舞脅迫之方式，
    至使被害人不能抗拒而拿取被害人之手機。被告上開犯行明
    確，應依法論處。
二、犯強盜罪而有刑法第321 條第1 項各款情形之一者，則應論
    以同法第330 條第一項之加重強盜罪。又刑法第321 條第1
    項第3 款所謂之「攜帶兇器」，其兇器種類並無限制，凡客
    觀上足以對人之生命、身體、安全構成威脅，具有危險性之
    兇器均屬之，且不以攜帶之初有行兇之意圖為必要，最高法
    院92年度臺上字第1847號判決要旨可資參照。本件被告所持
    用以強盜之刀械，雖屬未開鋒之刀械，而不屬槍砲彈藥刀械
    管制條例之刀械，有臺北縣政府警察局94年12月15日北縣警
    保字第0940173882號函在卷可稽，惟上開刀械刃長約50公分
    、柄長約25公分（見偵查卷28頁照片），且刀身沉重堅實，
    持以揮砍仍足以對人之生命、身體、安全構成威脅，屬刑法
    第321 條第1 項第3 款之兇器自屬無疑。而被告持上開兇器
    ，以揮舞脅迫之方式，至使被害人不能抗拒而拿取被害人之
    手機，核其所為應論以刑法第330 條第1 項之加重強盜罪。
    又被告服用酒類駕駛機車，另犯刑法第185 條之3 之公共危
    險罪。上開2 罪間，犯意各別，行為互殊，應予分論併罰。
    本院審無酌被告雖有少年非行紀錄，惟成年後未曾受有期徒
    刑以上刑之宣告，有臺灣高等法院被告前案紀錄表在卷可稽
    ，惟其因酒後衝動，與人口角後一時失慮罹此重典，犯後就
    所為犯行大致均已坦承，僅就是否持械對被害人脅迫，以及
    是否具有不法所有意圖等情節有避就之處，且被告犯後亦深
    表悔意，並斟酌被告年輕識淺，及其犯罪動機、手段、所生
    危害等一切情狀，量處如主文所示之刑。扣案未開鋒之刀械
    1 支，為被告所有供犯罪所用，業據其供承在卷，應予宣告
    沒收。
據上論斷，應依刑事訴訟法第299 條第1 項前段，刑法第185 條
之3 、第330 條第1 項、第51條第5 款、第38條第1 項第2 款，
罰金罰鍰提高標準條例第1 條前段，判決如主文。
本案經檢察官陳孟黎到庭執行職務。
中    華    民    國    95    年    4     月    12    日
                  刑事第十一庭  審判長法  官  徐蘭萍
                                      法  官  林淑婷
                                      法  官  林漢強
上正本證明與原本無異。
如不服本判決，應於判決送達後10日內向本院提出上訴狀。
                                      書記官  曾千庭
中    華    民    國    95    年    4     月    12    日
附錄本案論罪科刑法條全文：
刑法第185條之3
服用毒品、麻醉藥品、酒類或其他相類之物，不能安全駕駛動力
交通工具而駕駛者，處一年以下有期徒刑、拘役或三萬元以下罰
金。
刑法第330條
犯強盜罪而有第三百二十一條第一項各款情形之一者，處七年以
上有期徒刑。


司法院資訊處製作；財團法人民間司法改革基金會備份。
